【裁判字號】    98,勞安上更(一),1
【裁判日期】    980826
【裁判案由】    過失致死等
【裁判全文】
臺灣高等法院刑事判決           98年度勞安上更(一)字第1號
上  訴  人  臺灣桃園地方法院檢察署檢察官
上  訴  人
即  被  告  甲○○
選任辯護人  周進文律師
上列上訴人因被告過失致死等案件，不服臺灣桃園地方法院95年
度訴字第224 號，中華民國95年5 月24日第一審判決（起訴案號
：臺灣桃園地方法院檢察署94年度偵字第18906 號），提起上訴
，經判決後，由最高法院發回更審，本院判決如下：
    主  文
原判決關於甲○○部分撤銷。
甲○○無罪。
    理  由
一、公訴意旨略以：緣曾榮華（業經判決無罪確定）係桃園縣新
    屋鄉○○村○○路996 號聯成鋼鐵股份有限公司（以下簡稱
    ：聯成公司）工作場所負責人；張健榮（業經判決無罪確定
    ）係基隆市七堵區○○○路102 之1 號2 樓宏陞股份有限公
    司（以下簡稱：宏陞公司）工作場所負責人；被告甲○○係
    臺中縣清水鎮○○路550 巷2 號外邦開發工程有限公司（以
    下簡稱：外邦公司）及同鎮○○路485 號惟邦企業有限公司
    （以下簡稱：惟邦公司）實際負責人，均係從事業務之人。
    聯成公司將該公司煉鋼廠烤漆板覆蓋工程交由宏陞公司承攬
    ，宏陞公司再將該工程轉包予外邦公司承作施工；曾榮華應
    注意告知承攬之宏陞公司，在石綿板、鐵皮板、塑膠等材料
    構築之屋頂作業時，需於屋頂設置適當強度、寬度在30公分
    以上之踏板或裝設安全謢網等措施；張健榮亦應注意將上開
    事項轉告知次承攬之外邦公司；被告甲○○則應注意雇主對
    於防止墜落、崩塌等之虞之作業場所，應有符合標準之必要
    安全衛生設備，並對勞工於石綿板、鐵皮板、瓦、木板、茅
    草、塑膠等材料構築之屋頂從事作業時，為防止勞工踏穿墜
    落，應於屋架上設置適當強度且寬度在30公分以上之踏板或
    裝設安全謢網。詎其等均能注意而疏於注意，於民國（下同
    ）93年9 月19日11時40分許，被告甲○○所雇用之勞工吳佳
    炫在聯成公司廢鐵存放廠區屋頂從事修補彩色鋼板作業時，
    曾榮華未告知張健榮在石綿板、鐵皮板、塑膠等材料構築之
    屋頂從事作業時需於屋架上設置適當強度、寬度在30公分以
    上之踏板或裝設安全謢網等措施，張健榮亦疏未將該等事項
    轉告被告甲○○，被告甲○○則未於屋架上設置適當強度且
    寬度在30公分以上之踏板或裝設安全謢網，致吳佳炫在上址
    欲協助他人搬運烤漆鋼板時，不慎踏穿採光板而墜落地面，
    經送醫急救後，因頭部外傷造成顱內出血不治死亡。因認被
    告甲○○涉犯刑法第276條第2項之業務過失致死罪嫌等語。
二、按犯罪事實應依證據認定之，無證據不得認定犯罪事實；又
    不能證明被告犯罪或其行為不罰者，應諭知無罪之判決；刑
    事訴訟法第154條第2項、第301條第1項分別定有明文。所謂
    認定犯罪事實之證據，係指足以認定被告確有犯罪行為之積
    極證據而言，該項證據自須適合於被告犯罪事實之認定，始
    得採為斷罪資料。且刑事訴訟上證明之資料，無論其為直接
    或間接證據，均須達於通常一般之人均不致有所懷疑，而得
    確信其為真實之程度，始得據為有罪之認定，若其關於被告
    是否犯罪之證明未能達此程度，而有合理懷疑之存在，致使
    無從形成有罪之確信，根據「罪證有疑、利於被告」之證據
    法則，即不得遽為不利被告之認定（最高法院53年台上字第
    2750號、29年上字第3105號、76年度台上字第4986號判例可
    資參照）。
三、公訴意旨認被告甲○○涉嫌業務過失致死罪嫌云云，無非係
    以吳佳炫因施作本件工程，不慎自聯成公司屋頂施工處墜落
    死亡，而現場被告甲○○並未依勞工安全衛生相關法規，設
    有適當強度，寬度在30公分以上之踏板或安全護網，及同案
    被告曾榮華、張健榮均未注意告知下手承包商有關之安全規
    定，為其論據。惟訊據被告甲○○固坦承擔任外邦公司及惟
    邦公司之實際負責人，曾榮華將聯成公司之烤漆板覆蓋工程
    ，發包予宏陞公司，再由張健榮轉包予外邦公司，嗣於上開
    時間、地點，被告甲○○指派勞工吳佳炫於屋頂作業時，因
    吳佳炫誤踩踏穿屋頂採光板，由高約21公尺之屋頂墜落死亡
    等事實不諱，惟堅決否認有何業務過失致死之犯行，辯稱：
    其在現場鋪設之踏板寬雖為23公分，但要求現場人員將2 塊
    踏枚併排鋪列，2 塊踏板合併寬度為46公分，符合勞工安全
    衛生設施規則所規定之30公分以上踏板寬度，且本件係因吳
    佳炫自行將安全帶拿掉，未注意安全所致等語。經查：
（一）被告甲○○係外邦公司與惟邦公司之實際負責人，其以外
      邦公司名義，向宏陞公司承攬該公司向聯成公司承包之「
      煉鋼廠烤漆板覆蓋施工工程」，並於93年9 月19日上午，
      指派惟邦公司名下之員工吳佳炫、乙○○、古東明、黃旭
      民等人，至聯成公司桃園縣新屋鄉○○路996 號之廠房鐵
      皮屋頂，鋪設烤漆浪板，嗣於當日上午11時40分許，吳佳
      炫自行解開安全帶後，因見黃旭民、古東明搬運烤漆浪板
      上來，乃前往幫忙搬運，因誤踩未鋪設踏板之屋頂採光板
      ，致採光板破裂，吳佳炫因此摔落地面，受有頭部外傷、
      顱內出血等傷害，經送醫急救，於93年9 月19日下午1 時
      許不治死亡等情，業經被告甲○○供述屬實，核與證人乙○○於原審審理時證稱：當天吳佳炫在屋頂鑽洞及鎖螺絲
      ，見古東明、黃旭民搬烤漆板過來時，即過去幫忙搬運，
      他不知何故已解開安全帶，途中走至未鋪棧板之採光板就
      掉下去等語（原審卷第45頁至第47頁）相符。此外，並有
      事故現場照片4 張（見93年度相字第1577號卷〈以下稱相
      字卷〉第15頁），行政院勞工委員會北區勞動檢查所（以
      下簡稱：勞委會北區勞檢所）94年3 月11日勞北檢營字第
      0941002518號函暨檢附之檢查報告書、照片（見相字卷第
      37頁至第49頁反面），及宏陞公司出具予聯成公司之估價
      單、承攬商安全衛生承諾書、外邦公司與宏陞公司簽訂之
      承攬契約書各1 件（見相字卷第54頁至第59頁）附卷可稽
      。被害人吳佳炫因上開事件墜落受傷死亡，亦經臺灣桃園
      地方法院檢察署檢察官督同檢驗員到場相驗屬實，製有相
      驗筆錄、驗斷書、相驗屍體證明書，及被害人死亡照片9
      張在卷可考（見相字卷第18頁、第23頁、第25頁至第30頁
      、第33頁至第35頁）。
（二）按「雇主對下列事項應有符合標準之必要安全衛生設備：
      ．（中略）五、防止墜落、崩塌等之虞之作業場所所引起
      之危害」、「雇主對勞工於石綿板、鐵皮板、瓦、木板、
      茅草、塑膠等材料構築之屋頂從事作業時，為防止勞工踏
      穿墜落，應於屋架上設置適當強度且寬度在30公分以上之
      踏板或裝設安全網」，勞工安全衛生法第5 條第1 項第5
      款、勞工安全衛生設施規則第227條分別定有明文。證人
      乙○○證稱：當天在屋頂作業人員包括吳佳炫，共約6、7
      人，4 、5 人在鑽洞，吳佳炫係在屋頂從事鑽洞及鎖螺絲
      工作，搬運烤漆板之工人有古東明、黃旭民2 人，當天工
      人上工均有綁安全帶扣在屋頂中間繩子之掛勾上，但搬運
      烤漆板之工人因走棧板，故未綁安全帶，看施工至何處即
      將棧板搬移至該處，將烤漆板沿著斜屋頂推給鎖螺絲之人
      接住，鋪在要鎖螺絲處，再踩在烤漆板上鎖螺絲，接浪板
      之人不可踩在採光板上，因舊的採光板曬太陽太久，踩踏
      會破掉，踩在新的烤漆板上不會，故鎖螺絲之人係踩在鋪
      好之烤漆板上，而棧板則係鋪在已鋪設好之烤漆板上，未
      鋪設烤漆板處不會擺放棧板，吳佳炫要接手搬運烤漆板應
      該踩在新的烤漆板上，但他見古東明、黃旭民2 人搬烤漆
      板過來，過去幫忙搬時，不知何故解開安全帶，並踩在尚
      未施工未鋪棧板之處就掉下去等語（見原審卷第45頁至第
      50頁；本院上訴卷第84頁至第86頁反面），是依證人乙○○所述，案發之施工處，鑽洞、鎖螺絲之工人均有繫安全
      帶，並踩在新的烤漆板上從事鑽洞及鎖螺絲之作業，而搬
      運烤漆板之工人，因須走動，則係踩在棧板上工作，至棧
      板係鋪設在已經鋪好烤漆板之位置。此外，亦有被害人使
      用之安全帽、安全帶、安全母索之照片可稽（見相字卷第
      39頁、第40頁），顯見被告甲○○辯稱有依勞工作業需要
      使工人繫安全帶或鋪設棧板（此部分詳如後述），應堪採
      信。
（三）依證人乙○○前開所述，屋頂烤漆板覆蓋施工過程，搬運
      烤漆板之工人係沿著棧板搬運烤漆板，再將烤漆板推移給
      踩在已鋪好烤漆板上之鑽洞、鎖螺絲之工人接手，接著由
      負責鑽洞、鎖螺絲之工人放至尚未施工鋪設烤漆板之處，
      再踩上該新的烤漆板上鑽洞、鎖螺絲，是尚未施工處，因
      待鋪設烤漆板故未鋪設棧板，棧板係鋪設在已經鋪好烤漆
      板之屋頂，以供搬運烤漆板。若謂應將全部屋頂均舖設棧
      板始符合勞工安全衛生法所定防止勞工踏穿墜落之安全措
      施，則於施工時尚須先將棧板移除，如此繁複之工法，勢
      必影響施工進度，不符經濟原則，是證人乙○○前開所述
      之屋頂烤漆板之鋪設工法流程，較為輕省順暢，自可採信
      。本件被害人不僅自行解開安全帶，並未依作業流程踩在
      已鋪好烤漆板之處接手搬運烤漆板，而踩在尚未施工之採
      光板處搬運烤漆板，而依施工之流程進度，該未施工之採
      光板處，因待鋪設烤漆板，不供搬運烤漆板之用，無須鋪
      設棧板，被害人因自己原因踩踏該處以致墜落，洵難令被
      告甲○○負業務過失之責（誠如於設有行人穿越道或天橋
      之路口，若有行人不依規定行走於行人穿越道或天橋導致
      傷亡，即諭令交通單位應於全路段不分距離全面設置穿越
      道或天橋，以防行人違規穿越馬路導致傷亡，此因噎廢食
      之作法，不言可喻）。
（四）證人即勞委會北區勞檢所檢查人員丙○○雖證稱：93年9
      月21日、22日至事故現場檢查，但未到屋頂上，由被踏穿
      之屋頂下方觀看，看見靠窗處沒有安全網及踏板，依據勞
      工安全設施規則要設置安全網或30公分以上之踏板等語（
      原審卷第41頁、第42頁），惟證人丙○○至現場已是案發
      後2 日，有勞委會北區勞檢所94年3 月11日勞北檢營字第
      0941002518號函檢附之職業災害報告書可稽（見相字卷第
      44頁），且證人丙○○亦稱：伊並未前往屋頂查看，因此
      不知屋頂是否鋪設木製棧板，乙○○表示有綁安全帶，但
      其未詢問乙○○是否鋪設踏板或棧板等語（原審卷第44頁
      ），則證人丙○○既未實際履勘屋頂之施工處，是其證稱
      由下往上看靠窗處無安全網或踏板云云，尚難據為不利於
      被告甲○○之認定。
（五）再卷附之現場照片，雖未見有設置「棧板」或「踏板」之
      情形，此係因勞委會北區勞檢所檢查人員丙○○於本件案
      發後未至屋頂察看實際施工情形等情，已如前述，且檢察
      官亦未至現場履勘，致未攝得屋頂施工狀況所致，自不能
      因此即謂被告甲○○未於前揭所述應設置踏板處未設棧板
      甚明。再「雇主對勞工於石綿板、鐵皮板、瓦、木板、茅
      草、塑膠等材料構築之屋頂從事作業時，為防止勞工踏穿
      墜落，應於屋架上設置適當強度且寬度在30公分以上之踏
      板或裝設安全網」，勞工安全衛生設施規則第227 條定有
      明文，已如前述。是只要所設置之踏板有適當之強度，且
      寬度在30公分以上，足以讓勞工行走於其上不致發生斷裂
      或不便行走導致墜落即符合上開設置規則，本件所應審酌
      之處，厥為被告甲○○所設置之「棧板」是否符合上開防
      止勞工踏穿墜落之「踏板」之規格。經查：經本院當庭勘
      驗被告所提供之「棧板」，其寬度為25公分，厚度為4 公
      分等情，有勘驗筆錄附卷可稽（見本院卷第24頁），並有
      「棧板」照片2 幀在卷可憑（見本院卷第27頁），顯見上
      開「棧板」極為厚實，可以承載一般人之重量，且證人乙○○於本院前審審理時亦證稱：一塊棧板寬度約30公分，
      長4 米，二塊棧板合併舖設，中間約隔10公分寬，隔10公
      分才能固定棧板等語（見本院上訴審卷第84頁反面），準
      此，被告所舖設之棧板於二塊合併後，寬度已逾30公分，
      且其中間尚留10公分寬度方便固定，顯已考慮設置之安全
      （即將棧板固定，非處於可移動狀態），及行走之便利（
      即一腳踩踏一塊棧板），應認已符合前揭勞工安全衛生設
      施規則第227 條之規定。況本件被害人墜落之處係待鋪設
      烤漆板之處，不供搬運烤漆板之用，無須鋪設棧板，已如
      前述，是該處本無須設置棧板，被害人並非因棧板鋪設之
      寬度不符合30公分，以致墜落身亡，而係自行取下安全帶
      ，並踩踏在未施工處墜落，與棧板之寬度無關，是縱被告
      甲○○所設置之棧板寬度不及30公分，亦與本件被害人之
      死亡無相當因果關係，自難執此指被告甲○○對於被害人
      之死亡有過失之責。
（六）再證人乙○○於原審或本院審理時雖未提及被害人於案發
      時有無配戴安全帽等情，惟依勞委會北區勞檢所本件職業
      災害檢查報告書所附之現場照片，確有被害人使用之安全
      帽等情，有照片1 幀在卷可稽（見相字卷第40頁），堪認
      被害人於墜落前確有配戴安全帽無誤。雖依卷附之照片顯
      示，被害人所配戴之安全帽並無破損情形，且被害人之頭
      部亦有凹陷出血等情，然可能係因被害人未緊戴安全帽，
      而於墜落時，安全帽先行脫離被害人頭部，或被害人墜地
      時，非頭部直接接觸地面所致，原因或有多端，然未因此
      即能推論被害人於墜落前未配戴安全帽。又縱被害人於案
      發時未配戴安全帽，亦不排除其自行摘除安全帽之可能性
      存在（如本件被害人自行鬆開安全帶），被告既未在場監
      工，是否對於被害人自行導致危險之行為均須負責，自有
      疑問。
（七）綜上，並無證據證明被告甲○○對於被害人之死亡有過失
      之責，不能證明被告甲○○犯罪，自應為無罪之諭知。
四、原審漏未斟酌證人乙○○關於施工方法之陳述，而為被告甲○○有罪之認定，其認事用法，未盡周延，尚有未洽。被告
    甲○○上訴否認過失之責，為有理由，檢察官依循告訴人之
    請求，認原審量刑過輕，則難認為有理由，原判決既有前揭
    可議之處，自應由本院將判決關於被告甲○○部分予以撤銷
    改判，並為被告甲○○無罪之諭知。
據上論斷，應依刑事訴訟法第369 條第1 項前段、第364 條、第
301 條第1 項，判決如主文。
本案經檢察官張熙懷到庭執行職務。
中    華    民    國    98    年    8     月    26    日
                  刑事第十四庭審判長法  官  謝靜恒
                                    法  官  謝靜慧
                                    法  官  梁耀鑌
以上正本證明與原本無異。
檢察官如不服本判決，應於收受送達後10日內向本院提出上訴書
狀，其未敘述上訴之理由者並得於提起上訴後10日內向本院補提
理由書（均須按他造當事人之人數附繕本）「切勿逕送上級法院
」。
被告不得上訴。
                                    書記官  陳珮茹
中    華    民    國    98    年    8     月    26    日


司法院資訊處製作；財團法人民間司法改革基金會備份。
